臺灣高等法院臺中分院刑事判決　　　　　　　　　九十二年度上訴字第二○五一號
　　上　訴　人　臺灣南投地方法院檢察署檢察官
　　被　　　告　丙○○
　　選任辯護人　林開福
　　　　　　　　阮春龍
　　上　訴　人
　　即　被　告　丁○○
右上訴人因被告業務過失致死等案件，不服臺灣南投地方法院九十二年度訴字第二二
三號中華民國九十二年九月十二日第一審判決（起訴案號：臺灣南投地方法院檢察署
九十二年度偵字第一一一六號等），提起上訴，本院判決如左：
    主      文
上訴駁回。
    事      實
一、緣丁○○受僱於丙○○所經營之源興土木包工業（下稱源興包工），丙○○於民
    國九十一年七月間承攬南投縣集集鎮公所發包之「田寮里茄苳農路災修工程」（
    下稱系爭工程），丁○○則擔任該工程之工地主任，為從事營造業務之人，丁○
    ○指揮施作道路邊緣排水溝灌漿時，原應注意開挖面邊緣因無法承受混凝土預拌
    車之荷重，當混凝土預拌車過於接近開挖面邊緣時，將有造成土石崩落並致混凝
    土預拌車翻落排水溝之危險，且依當時情況並無不能注意之情形，於九十一年七
    月二十六日晚間九時許，為讓在工地現場作業之混凝土預拌車之卸料管更接近模
    板尾端轉角處，以方便灌漿作業，指揮張清祥所駕駛之混凝土預拌車繼續倒車，
    終至開挖面邊緣因無法承受混凝土預拌車之重量，致使張清祥所駕駛之混凝土預
    拌車翻落排水溝，而張清祥因跳車不及，遂受困於翻落之混凝土預拌車內。雖經
    動員緊急搶救，並迅速送醫，惟仍於到院前即翌日凌晨一時五十二分左右因顱內
    出血死亡。
二、案經張清祥之子乙○○告訴及臺灣南投地方法院檢察署檢察官據報相驗後自動檢
    舉偵查起訴。
    理      由
壹、被告丁○○部分：
  一、訊據上訴人即被告（下稱被告）丁○○雖不否認張清祥所駕駛之混凝土預拌車
      ，於前記時間、地點因開挖面邊緣因無法承受荷重，而翻落排水溝，導致張清
      祥死亡之事實，惟矢口否認有何過失犯行，辯稱：伊不是跟被告丙○○承包工
      程，被告丙○○是老闆，本件是因為公司沒有做安全設施才發生事情，發生事
      情時伊是在做事，沒有可能指揮車子云云。
  二、經查：
    (一)被害人張清祥於前記時間、地點因混凝土預拌車翻覆顱內出血死亡，業經檢察
      官督同檢法醫師相驗明確，製有相驗屍體證明書、驗斷書各一件在卷可稽。被
      告丁○○雖否認於事故前指揮張清祥倒車，惟本件事故前，丁○○確指揮張清
      祥進行倒車卸料，此已據駕駛混凝土預拌車緊接在死者之後欲進行卸料之張炎
      仁證稱：「我們有六台車去，張清祥是第五台，我是第六台。：：」、「：：
      ：張清祥原先坐在車子後面的平台上，操縱卸料的出入速度。後來因為現場工
      地的負責人叫他車子再往後退一點，這樣卸料才可以再往後送一點。張清祥才
      又回駕駛座上倒車」、「（工地負責人）就我知道是被告丁○○」、「我有聽
      到卡拉一聲，依我的經驗那就是排入倒擋。（張清祥的）車有動一下，才發現
      土石有鬆動的跡象，丁○○說快跑，這時已經來不及」等語（原審卷第八一頁
      至第八三頁），及證人即在場進行模板工作之林世昌證稱：「剛卸料時他（指
      張清祥）有下來操作卸料。那天我們所卸的料地點已經是很尾端了，他卸一些
      料之後所以要車子再往前近一點」、「被告丁○○有指揮他（指被告丁○○有
      指揮張清祥卸料的地點）」、「車子已經不能後退了，叫他（指張清祥）再往
      前進一點」、「：：：他慢慢倒退，車子有穩定下來，準備卸料，才發生事情
      」等語（原審卷第六十頁、第六一頁），被告丁○○辯稱並未指揮車子云云，
      並非事實。
    (二)被告丁○○為源興土木包工業系爭工程之工地負責人，此已據被告丁○○於偵
      查中供明（相驗卷第十八頁背面），並實際在場指揮張清祥之混凝土預拌車倒
      車卸料，即使被告丁○○僅係受雇於被告丙○○，而非向丙○○承包工程，被
      告丁○○對於排水溝邊緣是否鬆動未能承受擬行駛車輛機械之荷重，仍應注意
      及之，詎被告丁○○應注意混凝土預拌車過於接近開挖面邊緣，將有造成土石
      崩落並致混凝土預拌車翻落排水溝之危險，依當時情況亦無不能注意之情形，
      竟為讓混凝土預拌車之卸料管更接近模板尾端轉角處灌漿，而指揮張清祥所駕
      駛之混凝土預拌車繼續倒車，終至開挖面邊緣無法承受混凝土預拌車之荷重，
      致使張清祥所駕駛之混凝土預拌車翻落排水溝，並致張清祥死亡，被告丁○○
      顯有過失。又張清祥之死亡，係因被告丁○○指揮倒車失當所致，被告丁○○
      之行為與張清祥死亡自有相當因果關係。綜上所述，被告丁○○所辯不足採信
      ，其犯行堪以認定，應依法論科。
  三、被告丁○○擔任該工程之工地主任，為從事營造業務之人，其於從事營造業務
      指揮張清祥倒車卸料時之因於過失，致張清祥死亡，核其所為，係犯刑法第二
      百七十六條第二項之業務過失致人於死罪。
貳、被告丙○○部分：
  一、公訴意旨另以：被告丙○○係源興包工之負責人，於九十一年七月間承攬系爭
      工程，係勞工安全衛生法所定義之「雇主」。詎被告丙○○明知雇主對於勞工
      工作場所之自設道路應維持能承受擬行駛車輛機械荷重之狀態，及危險區應設
      有標誌杆或防禦物，竟放任工作場所之自設道路處於未能承受擬行駛車輛機械
      荷重之狀態，及於該工作場所之危險區未設有標誌杆或防禦物，並因此於九十
      一年七月二十六日下午九時許，在位於南投縣集集鎮田寮里茄苳巷食蛇高桿二
      十之二號前之系爭工程工地現場，發生混凝土預拌車駕駛張清祥之死亡災害。
      因認被告丙○○涉有違反勞工安全衛生法第五條第一項第五款之規定，致生同
      法第二十八條第二項第一款之職業災害，而犯有同法第三十一條第一項之罪嫌
      。
  二、按犯罪事實，應依證據認定之，無證據不得認定犯罪事實，刑事訴訟法第一百
      五十四條第二項定有明文。公訴人認被告丙○○涉有右揭罪嫌，係以下列各點
      為依據：承攬契約以完成一定之工作為目的，通常依個案大小定有一定報酬
      ，與僱傭契約之報酬得依慣例或市場行情定之不同。本件遍查全卷，被告丙○
      ○均未就契約之報酬，即轉包價格提出任何說明，空言將全部工程轉包予被告
      丁○○，顯難令人置信。被告丙○○固辯稱所有模板工人之招募，甚至訂購
      混凝土，均為被告丁○○所接洽云云，然而雙方既無約定之轉包價格，被告丁
      ○○如何計算轉包成本？又如何支付模板工人薪資及混凝土費用？足見本件被
      告丁○○僅係以被告丙○○之受僱人立場而代理被告丙○○招募模板工人及訂
      購混凝土。職是，本件應負勞工安全衛生法所定「雇主」責任者，應係被告丙
      ○○。雇主對防止有墜落、崩塌等之虞之作業場所引起之危害，應有符合標
      準之必要安全衛生設備，勞工安全衛生法第五條第五款著有規定；又雇主對於
      勞工工作場所之自設道路，應能承受擬行駛車輛機械之荷重，及於危險區應設
      有標誌杆或防禦物，勞工安全衛生設施規則第一百十八條第一、二款亦定有明
      文。被告丙○○身為雇主，未能注意遵行前開規定，竟放任工作場所之自設道
      路處於未能承受擬行駛車輛機械之荷重，及於該工作場所之危險區未設有標誌
      杆或防禦物，並因此發生混凝土預拌車駕駛張清祥死亡災害，此亦有行政院勞
      工委員會中區勞動檢查所職業災害報告書一份在卷，被告丙○○違反勞工安全
      衛生法犯行應堪認定。
  三、訊之被告丙○○堅決否認有何違反勞工安全衛生法之犯行，辯稱：伊將係爭工
      程轉包給被告丁○○，工程價格以三十一萬元說定，伊是將整個工地包給被告
      丁○○做，所有工人均是被告丁○○叫的，伊並非雇主，且發生事故之地點不
      是自設道路，而是原有的農路等語。
  四、經查：
    (一)勞工安全衛生法第三十一條第一項之罪，以：違反該法第五條第一項或第八
      條第一項之規定、致生該法第二十八條第二項第一款之職業災害，為其要件
      。而該法第五條第一項及第八條第一項之行為人，均規定為「雇主」，依該法
      第二條第二項規定：「本法所稱雇主，謂事業主或事業之經營負責人」。按勞
      工安全衛生法之立法目的，固然在防止職業災害，並保障勞工安全與健康（該
      法第一條之規定），惟該法之規定，仍屬雇主對於其所雇用之勞工保護義務之
      一環，此觀之同法第五條第二項規定：「雇主對於勞工就業場所之通道、地板
      、階梯或通風、採光、照明、保溫、防濕、休息、避難、急救、醫療及其他為
      保護勞工健康及安全設備應妥為規劃，並採取必要之措施」之規定自明，故勞
      工安全衛生法第三十一條第一項所謂「致發生第二十八條第二項第一款之職業
      災害」，係指「雇主所雇用之勞工」發生該法第二十八條第二項第一款之職業
      災害而言，而非泛指所有具有勞工身分之「受僱從事工作獲致工資者」發生該
      法第二十八條第二項第一款之職業災害而言。
    (二)本件被害人張清祥係建華塑膠企業股份有限公司（下稱建華公司）僱用之混凝
      土預拌車司機，源興包工（事業單位）與張清祥之間並無僱用關係存在，被告
      丙○○並非張清祥之「雇主」，張清祥亦非被告丙○○之「勞工」。被告丙○
      ○透過被告丁○○向建華公司訂購系爭工程所需之混凝土，其契約之法律性質
      ，係屬買賣（或定性為繼續性供給契約），而非承攬；如認源興包工與建華公
      司訂購混凝土之行為係屬承攬性質，則應負「雇主」責任之人，為契約之承攬
      人（勞工安全衛生法第十六條之規定，卷附職業災害檢查報告認建華公司係承
      攬人，見相驗卷第四十頁），而非定作人，綜合以上之說明，被告丙○○所為
      ，與勞工安全衛生法第三十一條第一項之要件有間，此外，復查無其他積極證
      據足證明被告丙○○違反勞工安全衛生法之犯行，依法自應為被告無罪之諭知
      。
    (三)告訴人稱被告丙○○之行為觸犯過失致死罪，應依刑事訴訟法第三百條之規定
      ，變更起訴法條，而諭知被告丙○○有罪之判決云云，惟公訴人僅就被告丙○
      ○如何放任工作場所之自設道路處於未能承受荷重之狀態，及如何未設標誌杆
      或防禦物之事實提起公訴，就被告丙○○有何應注能、能注意而疏未注意之過
      失情事，則並未記載於起訴書之犯罪事實欄，而且勞工安全衛生法第三十一條
      之罪，與刑法第二百七十六條第二項之業務過失致死罪，其規範之內容及構成
      要件均異，倘若雇主僅有違反上開勞工安全衛生法而無其他業務上之過失行為
      ，則衹成立該罪，並非一經觸犯勞工安全衛生法第三十一條第一項之罪，即同
      時成立過失致罪（最高法院八十四年度台上字第一七四六號判決參照），公訴
      人起訴之事實，與過失致死罪之基本社會事實，並非同一，不得援引刑事訴訟
      法第三百條之規定，變更起訴法條而為被告有罪之判決。又公訴人於第二審言
      詞辯論期日追加主張被告丙○○涉犯業務過失致死罪嫌，關於此點，應說明者
      有二，其一：公訴人所稱之追加，並非刑事訴訟法第二百六十五條第一項所規
      定之追加起訴（依該條之規定，於第一審言詞辯論終結前方可為追加起訴，於
      第二審並無追加起訴之問題），其二：公訴人似認為起訴之事實，被告丙○○
      除勞工安全衛生法第三十一條第一項之罪外，另同時觸犯業務過失致死罪，惟
      成立勞工安全衛生法第三十一條第一項之罪者，並不當然同時觸犯業務過失致
      死罪，此已詳前述，而本件公訴人起訴之被告觸犯勞工安全衛生法第三十一條
      第一項部分既應為被告無罪之諭知，業務過失致死之部分又非公訴人起訴之事
      實，亦不能認為係起訴效力所及而併予審理，均附此敘明。
參、被告丁○○部分，原審認其犯罪事證明確，依刑法第二百七十六條第二項、第四
    十一條第一項前段，罰金罰鍰提高標準條例第一條前段、第二條之規定，並審酌
    被告丁○○之過失程度，及其犯罪所生危害，犯後矢口否認犯行，且尚未與被害
    人家屬達成和解等一切情狀，量處有期徒刑五月，並諭知易科罰金之折算標準，
    認事用法均無不當，量刑亦稱允洽，被告丁○○上訴意旨仍執陳詞否認犯行，公
    訴人上訴意旨略稱被告丁○○量刑過輕等語，分別指摘原審判決此部分不當，均
    無理由，應予駁回。至於被告丙○○部分，原審為被告無罪之諭知，認事用法並
    無不當，公訴人上訴意旨指摘原審判決該部分不當，亦無理由，應一併駁回。
肆、依刑事訴訟法第三百六十八條，判決如主文。
本案經檢察官甲○○到庭執行職務。
中      華      民      國      九十三     年     二      月     四     日
                                臺灣高等法院臺中分院刑事第十庭
                                      審判長法  官  林  照  明
                                            法  官  吳  重  政
                                            法  官  王      銘
右正本證明與原本無異。
丁○○部分得上訴，其餘不得上訴。
如不服本判決應於收受送達後十日內向本院提出上訴書狀，其未敘述上訴之理由者並
得於提起上訴後十日內向本院補提理由書（均須按他造當事人之人數附繕本）。
                                            書記官  王  麗  珍
中      華      民      國      九十三     年     二      月     五     日
                                                                        Ａ
